臺灣高等法院民事判決　　　　　　　　99年度家上易字第56號
上　訴　人　朱正龍
訴訟代理人　紀亙彥律師
被上　訴人　朱聿嘉
　　　　　　朱崇信
兼上　二人
訴訟代理人　朱聿新
上列當事人間請求遺贈事件，上訴人對於中華民國99年11月4 日
臺灣基隆地方法院98年度家訴字第30號第一審判決提起上訴，本
院於100年10月11日言詞辯論終結，判決如下：
    主  文
上訴駁回。
第二審訴訟費用由上訴人負擔。
    事實及理由
一被上訴人起訴主張：朱朝文於民國（下同）80年2月2日收養上
  訴人，但上訴人於朱朝文晚年多病時未盡照顧之責，而由伊等
  及父親朱世芳（朱朝文胞弟）輪流照顧，故朱朝文於93年9月8
  日自書遺囑（下稱系爭遺囑），將其所有遺產遺贈伊等，嗣朱
  朝文於98年3月11日死亡，伊等於98年3月16日以南港同德郵局
  第50號存證信函向上訴人提示系爭遺囑，但上訴人遲未履行遺
  贈，爰依財政部臺灣省北區國稅局（下稱北區國稅局）核定朱
  朝文遺產總額新臺幣（下同）2,333,529 元，扣除上訴人之特
  留分後，本於履行遺贈請求權及民法第184條第1項前段規定（
  被上訴人於原審併主張民法第179 條規定，於第二審撤回，見
  本院卷第39頁），請求上訴人給付伊等1,166,764 元（即每人
  388,921 元）等語。聲明求為：(一)上訴人應給付被上訴人各
  388,921元，及自起訴狀繕本送達翌日（即98年11月7日）起至
  清償日止按年息5%計算之利息；(二)請准供擔保後宣告假執行。
二上訴人抗辯：否認系爭遺囑內「朱朝文」之署押真正；系爭遺
  囑內容第2 點增加「弟」字，但未註明增加之處所及字數後，
  另行簽名，違反民法第1190條規定，依民法第73條規定，應屬
  無效等語，資為抗辯。
三原審判決被上訴人勝訴，並為附條件之准、免假執行宣告。上
  訴人提起上訴，聲明求為：(一)原判決廢棄；(二)前項廢棄部分，
  被上訴人在第一審之訴及其假執行之聲請均駁回。被上訴人則
  答辯聲明求為：(一)上訴駁回。
四得心證之理由：
(一)被上訴人主張：朱朝文於80年2 月2日收養上訴人，嗣於98年3
  月11日死亡，其遺產總額2,333,529 元等語，業據提出朱朝文
  戶籍謄本、死亡證明書（原審卷第8、9頁；本院卷第68頁）為
  證。核與上訴人提出遺產稅免稅證明書、存摺、存款證明書、
  花旗（台灣）商業銀行南港分行函文、轉帳申請書（原審卷第
  30 至61頁）相符。並為上訴人所不爭執，堪予信實。
(二)被上訴人主張：朱朝文於93年9月8日自書系爭遺囑，將其所有
  遺產遺贈伊等等語，為上訴人否認。查：
1.被上訴人提出系爭遺囑（原審卷第10、11頁）為證。上訴人否
  認系爭遺囑係朱朝文親書，依民事訴訟法第357 條規定，應由
  被上訴人證明系爭遺囑真正。
2.被上訴人聲請原審調得如下文書：(1)中華郵政股份有限公司基
  隆郵局以99年4 月14日基字第0990000985號函提出朱朝文立帳
  申請書原本（見原審卷第81、102 頁）；(2)中國信託商業銀行
  股份有限公司以99年3月3日中信銀字第09922271203235號函提
  出朱朝文之印鑑卡、約定書等原本（見原審卷第83、84、98頁
  ）；(3)大慶證券股份有限公司以99年5月14日慶證總法字第992
  27號函提出朱朝文開戶契約及相關文件原本（見原審卷第86、
  105 頁），兩造均不爭執各該文書上朱朝文之署押真正。原審
  囑託調查局鑑定(1)系爭遺囑全文是否同一人書寫？(2)系爭遺囑
  筆跡、印文，與上開所調得文書之筆跡、印文是否相同？經法
  務部調查局以99年8 月2日調科貳字第09900333910號函提出鑑
  定書，表示(1)系爭遺囑上各同一單字之筆跡筆劃特徵相同，研
  判為同一人所書；(2)關於系爭遺囑筆跡與上開所調得文書筆跡
  之異同，因送鑑資料不足，難以鑑定；(3)系爭遺囑上之印文因
  印泥淤積，致紋線特徵不明，難以與上開所調得文書之印文鑑
  定異同（原審卷第119至121頁）。是尚無法斷定系爭遺囑為朱
  朝文親書。
3.被上訴人主張其父朱世芳親自見聞朱朝文書立系爭遺囑等語，
  有證人朱世芳於99年10月14日在原審證稱：「（問：跟朱朝文
  是何關係？）是親兄弟。他老三，我老二。（問：朱朝文在基
  隆市榮民仁愛之家住多久？）他沒有住在那邊，他在外面租房
  子，到他死亡都沒住過仁愛之家。（提示系爭遺囑並告以要旨
  ，問：是否知道本件遺囑之事？）知道。我弟弟自己說遺產要
  交給三個姪子去分，因為他怕遺產被外人知道，所以，他在我
  面前將遺囑寫好，寫好後就交給我，我將遺囑帶回家..（問：
  為何遺囑內增列三個見證人欄？）可能寫錯了，因為他沒常識
  ，他不懂。」（原審卷第135、136頁）為憑。至於證人朱世芳
  證稱：「我將遺囑帶回家，再交由三個小孩朱聿嘉、朱崇信、
  朱聿新三個小孩簽名..（問：繼承人朱聿嘉、朱崇信、朱聿新
  是何人寫的？）是他們三個人自己寫的。」，但於被上訴人陳
  述其未在繼承人簽署等語後，證人朱世芳即補充證稱：「（問
  ：繼承人欄所載朱聿嘉、朱崇信、朱聿新三個人的名字是何人
  所簽？）朱聿嘉、朱崇信、朱聿新三個字也是朱朝文寫的。（
  問：為何之前證述是你交由三名兒子自己寫？）這三個名字是
  朱朝文字自己寫的，寫完以後，我拿（漏『回』）家要叫小（
  漏『孩』來自己蓋章。（問：遺囑拿回去後，為何後來沒蓋章
  ？）我拿回去就放著，忘記了。」，本院斟酌證人朱世芳於16
  年間出生（見原審卷第135頁），作證時已高齡83歲，其回憶6
  年前見聞系爭遺囑作成過程，對於部分細節之陳述難免有因記
  憶模糊而發生錯誤，且揆之法務部調查局鑑定認為系爭遺囑上
  各同一單字之筆跡筆劃特徵相同，研判為同一人所書，可見證
  人朱世芳原證述上訴人各自在系爭遺囑之繼承人欄簽名等語確
  為錯誤，其嗣後更正之證言始合於事實。是被上訴人主張系爭
  遺囑為朱朝文親自書寫等語，堪予採信。
(三)上訴人抗辯：朱朝文在77年以前登記姓名「朱進魁」，後來以
  冒名頂替為原因，更名為朱朝文，但登記之父母姓名未更改，
  而該父母姓名與證人朱世芳登記之父母姓名不同，故證人朱世
  芳不是朱朝文之胞兄，其證言虛偽云云。被上訴人則以：朱朝
  文遷台時使用他人身分申報戶籍，朱世芳戶籍登記的父母才是
  朱朝文的父母等語反駁之。經查，兩造既均不爭執朱朝文遷台
  時係冒用他人身分申報戶籍，則該戶籍登記之父母顯然並非朱
  朝文之親生父母。又朱朝文嗣後更名，究係以冒名頂替為原因
  ，或僅係一般更名（蓋姓氏未變，僅變更名字），未據上訴人
  提出證明，且朱朝文未一併申請更改戶籍登記之父母姓名，可
  能係朱朝文未能提出親子關係證明文件所致，故不得以朱朝文
  戶籍登記之父母姓名未曾變更，即謂朱朝文、朱世芳不可能為
  同父母所生。是上訴人徒以朱朝文及證人朱世芳之戶籍登記之
  父母姓名不同，主張其二人非親兄弟，進而質疑證人朱世芳證
  言虛偽，尚非可採。再查，證人為不可代替之證據方法，如果
  確係在場聞見待證事實，而其證述又非虛偽者，縱令證人與當
  事人有親屬、親戚或其他利害關係，其證言亦非不可採信（最
  高法院53年台上字第2673號判例意旨參照），上訴人未舉反證
  證明證人朱世芳證詞虛偽，徒以證人朱世芳係被上訴人之父，
  抗辯證人朱世芳之證言不可信，委無足取。
(四)上訴人抗辯：書立系爭遺囑之人前後使用「被繼承人朱朝文」
  、「本人」、「朝文」等稱謂，違反經驗法則，且朱朝文明知
  伊為繼承人，系爭遺囑卻記載被上訴人為「繼承人」，又系爭
  遺囑就朱朝文在基隆郵局之存款指示分配方式，就其他遺產則
  未作指示，該基隆郵局存款亦未載明帳號及存款金額，故系爭
  遺囑應為他人偽造云云。惟查，本人書寫文章，使用何種稱謂
  表彰本人人格，並無既定模式，自無從以系爭遺囑前後使用「
  被繼承人朱朝文」、「本人」、「朝文」等稱謂表示朱朝文本
  人係違反經驗法則。又朱朝文並非具有法律專業知識之人，其
  將所有遺產贈與被上訴人，但因不了解「受遺贈人」、「繼承
  人」等法律用語之差異，始將被上訴人記載為「繼承人」，尚
  難據此推論系爭遺囑非朱朝文自書。又系爭遺囑內文第1 條記
  載「基隆郵局存款」由被上訴人共同繼承，即足以特定該遺產
  ，無須載明帳號，且遺贈生效時，此部分存款餘額若干，於朱
  朝文書立系爭遺囑當時尚未能確定，其自不可能載明存款金額
  。再查，系爭遺囑第3 條就「基隆郵局存款」以外之遺產指示
  交由上訴人處理，並非未作指示。是上訴人上開抗辯為不可採
  。
(五)上訴人抗辯系爭遺囑可能係證人朱世芳偽造云云，並提出證人
  朱世芳書寫之信封、信函、劃撥單（影本見本院卷第45至47、
  50至53頁），聲請本院囑託法務部調查局鑑定系爭遺囑上與上
  開各文書上同一單字之筆跡是否相同。惟法務部調查局以 100
  年7月22日調科貳字第10000404990號函表示因供參資料不足，
  難以鑑定等語（本院卷第73、74頁），是不能推翻系爭遺囑為
  朱朝文自書之事實認定。
(六)上訴人抗辯：系爭遺囑第2 點增加「弟」字，但未註明增加之
  處所及字數，另行簽名，違反民法第1190條規定，依民法第73
  條規定，應屬無效云云。按民法第1190條規定，自書遺囑如有
  增減、塗改，應註明增減、塗改之處所及字數，另行簽名。此
  規定意旨在保障立囑人之真意，以昭慎重，並避免糾紛，非因
  有此情形，即謂所立自書遺囑不生效力。經查，系爭遺囑第 2
  點原記載「本人遺體仍交由前列三兄繼承人依習俗辦理。」，
  顯然漏寫「弟」字，朱朝文增加「弟」字，不影響其真意，何
  況第2點不涉及遺贈之意思表示，故朱朝文於第2點增加「弟」
  字，雖未註明增加處所及字數，並另行簽名，對於系爭遺囑之
  效力應無妨礙，上訴人上開抗辯洵非可採。
(七)按民法第1223條第1 款規定，繼承人為直系血親卑親屬者，其
  特留分為其應繼分2分之1；第1225條規定，應得特留分之人，
  如因被繼承人所為之遺贈，致其應得之數不足者，得按其不足
  之數由遺贈財產扣減之，受遺贈人有數人時，應按其所得遺贈
  債額比例扣減。查上訴人為朱朝文之直系血親卑親屬，為朱朝
  文唯一繼承人，應繼分為遺產全部。朱朝文將遺產全部遺贈被
  上訴人，致上訴人應得之特留分（應繼分2分之1）有所不足，
  自應按被上訴人所得遺贈債額比例扣減之。準此，被上訴人主
  張朱朝文之遺產總額2,333,529元扣減2分之1 為上訴人之特留
  分後，本於履行遺贈請求權，請求上訴人給付餘額1,166,764
  元予被上訴人（即給付被上訴人每人388,921 元），及自起訴
  狀繕本送達翌日（即98年11月7 日，見原審卷第19頁）起至清
  償日止按年息5%計算之法定遲延利息，為有理由。被上訴人另
  主張之請求權基礎民法第184條第1項前段規定，與履行遺贈請
  求權立於選擇合併關係，本院認為後者為有理由，即無庸對於
  前者論斷、裁判，附此敘明。
五綜上所述，被上訴人本於履行遺贈請求權請求上訴人給付被上
  訴人各388,921元，及自98年11月7日起至清償日止按年息5%計
  算之利息，為有理由，應予准許。原審判命上訴人如數給付，
  並依上訴人之聲請，為附條件之假執行宣告，並無不合。上訴
  意旨指摘原判決不當，求予廢棄改判，為無理由，應予駁回。
六據上論結，本件上訴為無理由，依民事訴訟法第449條第1項、
  第78條，判決如主文。
中    華    民    國   100    年    11    月    8     日
                  民事第四庭
                        審判長法  官  張劍男
                              法  官  彭昭芬
                              法  官  翁昭蓉
正本係照原本作成。
不得上訴。
中    華    民    國   100    年    11    月    8     日
                              書記官  張淑芬